【裁判字號】    97,保險,38
【裁判日期】    980717
【裁判案由】    給付保險金
【裁判全文】
臺灣高雄地方法院民事判決              97年度保險字第38號
原      告  丙○○
                      之3
            甲○○
            丁○○
兼  共  同
訴訟代理人  乙○○
被      告  全球人壽保險股份有限公司
                      樓
法定代理人  戊○○
訴訟代理人  蔡淑文律師
上列當事人間給付保險金事件，本院於民國98年6 月22日言詞辯
論終結，判決如下：
    主  文
被告應給付原告新台幣貳佰萬元，及自民國九十七年五月二十二
日起至清償日止，按週年利率百分之五計算之利息。
訴訟費用由被告負擔。
    事  實  及  理  由
一、原告主張：訴外人黃進治於民國96年3 月間向被告購買旅遊
    平安保險，保險金額為新台幣（下同）200 萬元，保險期間
    自96年3 月2 日上午6 時起，共180 日，黃進治為被保險人
    ，原告均為受益人（下稱系爭保約），嗣黃進治前往大陸地
    區廣東省蕉嶺縣探親，於同年3 月25日上午6 時30分許在浴
    室內不慎滑到，經送往蕉嶺縣人民醫院（下稱蕉嶺醫院）醫
    護人員急救後，仍不治死亡，原告之後檢具蕉嶺醫院之診斷
    證明文件向被告請求理賠時，竟遭拒絕，爰依保險契約之法
    律關係提起本訴等情，並聲明：被告應給付原告200 萬元，
    及自起訴狀繕本送達翌日起至清償日止，按週年利率百分之
    5 計算之利息。
二、被告則以：黃進治固有向被告投保系爭保約，且於保險期間
    內死亡，惟依原告檢具之資料，尚不足以證明黃進治係因跌
    倒之意外事故致死，復依被告調閱當地之村民委員會所出具
    之身分證明及蕉嶺醫院死亡證明書，分別記載「在家因病逝
    世」、「心跳呼吸驟停（原因不明）」等語，顯見造成死亡
    之原因並非跌倒之意外，另查訪國軍左營總醫院得知黃進治
    有高血壓病史，事實上亦不乏有心血管疾病者忽然中風、心
    肌梗塞，身體失去動能而跌倒，故黃進治因高血壓猝死之可
    能性很高，至其外觀輕微之傷勢並非造成死亡之原因，且原
    告未提出詳細之醫療紀錄，即請求被告理賠，自屬無據等語
    置辯，並聲明：駁回原告之訴。
三、兩造不爭執事項：
    黃進治於96年3 月間向被告購買旅遊平安保險，保險金額為
    200 萬元，保險期間自96年3 月2 日起共180 日，原告為受
    益人，嗣黃進治於保險期間內去世，此有保險費收據、保險
    契約條款、死亡公證書（見本院卷第9 頁、第57至66頁）在
    卷可證。
四、兩造爭執之事項為：黃進治是否係因遭意外事故致死？茲就
    該爭點論述如下：
  (一)按意外傷害保險係在承保被保險人非由疾病引起之外來突發
    事故所致傷害及其所致殘廢或死亡之損失，而人之傷害或死
    亡之原因，其一來自內在原因，另一則為外來事故即意外事
    故，所謂意外事故，係指內在原因以外之一切事故而言，其
    事故之發生為外來、偶然而不可預見。意外傷害保險契約之
    受益人請求保險人給付保險金，應先證明被保險人係因意外
    事故而受傷害，苟受益人如證明該事故確已發生，且依經驗
    法則，其發生通常係外來、偶然而不可預見者，應認其已盡
    證明之責。於此情形，保險人如抗辯其非屬意外，自應就其
    抗辯之事實負證明之責，始符合舉證責任分配之原則。經查
    ，參酌系爭保約第2 條關於保險範圍乙節約定：被保險人於
    本契約有效期間內，因遭受意外傷害事故，致其身體蒙受傷
    害或死亡時，本公司依照本契約之約定，給付保險金。前項
    所稱意外傷害事故，指非由疾病引起之外來突發事故等語以
    觀，足見系爭保約屬意外險之性質無訛。次查，本件黃進治
    在大陸旅遊時，因於96年3 月25日上午6 時30分許在浴室內
    不慎滑倒，致頭部外傷，送醫急救後，仍於同日上午8 時30
    分許不治死亡等情，業據原告於本院準備程序中陳明在卷（
    見本院卷第92頁），核與原告提出之蕉嶺醫院門診病案載稱
    ：「…黃進治人事不省，經本院醫生至現場接診入院，接診
    入院經一系列搶救無效死亡，死亡時間為8 時30分」、診斷
    證明書載稱：「黃進治因頭部外傷，於96年3 月25日施救無
    效死亡」，及廣東省蕉嶺縣公證處之死亡公證書載稱：「黃
    進治在廣東省蕉嶺縣因頭部受傷搶救無效死亡」（見本院卷
    第10頁、第43頁）等語，大致相符，且上開文書形式上之真
    正復為被告所不爭執（見本院卷第142 頁），故原告主張黃
    進治因頭部外傷搶救無效死亡之事實，即堪予認定。而按原
    告既已證明黃進治係因在浴室跌倒致頭部受傷，進而陷入昏
    迷，則參酌黃進治為28年2 月25日出生，於案發時已為年約
    68 歲 之人，依經驗法則，年長之人在浴室內突然失去平衡
    而滑倒，因反應及防衛之能力均較低，致使頭部猛然受到衝
    擊，而陷入昏迷、暈厥，即屬情理內之判斷。又黃進治因未
    經即時發現處理，導致腦部出血致死，亦屬可能。此外，再
    參以黃進治在浴室內滑倒係外來、偶然而不可預見之事，自
    屬意外事故無訛，揆諸前開說明，應認原告已就黃進治係遭
    受外來原因致死乙節，盡其舉證之責。
  (二)承前所述，原告既已舉證證明黃進治係因意外死亡，被告如
    仍抗辯其非屬意外，自應就其抗辯之事實，即黃進治有心臟
    及血管等身體疾病，且不致因滑倒為單獨引起死亡之原因等
    節，負舉證之責。就此，被告所提出之證據無非係以其委由
    調查員，調閱蕉嶺縣村民委員會出具之死者身分證明及蕉嶺
    醫院死亡證明書（見本院卷第29頁），分別記載「在家因病
    逝世」、「心跳呼吸驟停（原因不明）」等詞為據，資以證
    明造成黃進治死亡之原因並非跌倒之意外。然觀諸上開身份
    證明僅係案發當地之村民委員會出具供黃進治家屬辦理遺體
    火化事宜之用，村民委員對於黃進治跌倒並送醫急救之過程
    並非親身見聞之人，是該身份證明關於黃進治死因記載之可
    信性，尚堪存疑。至蕉嶺醫院之死亡證明書，固經本院透過
    財團法人海峽交流基金會（下稱海基會）向該院確認此份死
    亡證明書之真實性，且據該院確認無誤，此有海基會98年3
    月2 日海廉法字地0980006295號函（見本院卷第120 至121
    頁）在卷可參，然該份死亡證明書並未載明黃進治之死因，
    且參諸海基會前函檢附之海峽兩岸關係協會函載稱：黃進治
    送醫院時已無生命跡象，醫院施救無效，故未辦理相關手續
    及製作相關病歷等語以觀，足徵黃進治死亡後因未經死因鑑
    定，且無相關病歷紀錄可參，自無從僅憑該份死亡證明書即
    推認黃進治係因心血管疾病致死，或黃進治死亡之結果非因
    滑倒頭部受傷所導致。
  (三)此外，被告雖另辯稱：黃進治因有高血壓病史，事實上亦不
    乏有心血管疾病者忽然中風、心肌梗塞，身體失去動能而跌
    倒，故其因高血壓猝死之可能性很高，而外觀輕微之傷勢並
    非造成死亡之原因云云，並援引國軍左營總醫院及馬遠成診
    所函覆黃進治之病歷資料，及中央健康保險局高屏分局函覆
    黃進治自92年1 月1 日起至96年12月31日止之就診紀錄（見
    本院卷第44至48頁、第80至82頁、第110 至119 頁）為憑，
    然觀諸前開黃進治之病歷資料及就診紀錄，至多僅足以證明
    黃進治確有罹患心血管疾病，且迄前往大陸地區探親前，因
    該疾病多次前往醫療院所就診等事實，惟尚不足以逕認其係
    因心血管疾病致死，或滑倒致頭部受傷非致死之原因，被告
    辯稱：黃進治因高血壓猝死之可能性很高云云，僅為其主觀
    臆測之詞，難予遽採，況黃進治既已就其心血管疾病多次就
    診，足徵其平日對該疾病已為相當之治療及控制，自無從僅
    憑黃進治有心血管疾病之病史，遽為被告有利之認定。
  (四)從而，原告既已舉證證明黃進治係因意外滑倒頭部受傷，送
    醫急救不治死亡之事實，倘再參諸被告辯稱：黃進治非意外
    傷害事故致死，而係因高血壓猝死云云，難以遽採乙節以觀
    ，則黃進治之意外死亡即屬系爭保約第2 條約定之保險範圍
    ，被告應依系爭保約負擔給付保險金之責任，堪予認定。
五、綜上所述，原告已舉證證明黃進治係因意外事故而死亡，是
    保險事故業已發生，且保險金之給付條件亦已成就，被告以
    前揭情詞為抗辯，要屬無據。從而，原告依系爭保約請求被
    告給付200 萬元，及自起訴狀繕本送達翌日即97年5 月22日
    （見本院卷第25頁）起至清償日止，按週年利率5 ％計算之
    利息，為有理由，應予准許。
六、據上論結，本件原告之訴為有理由，依民事訴訟法第78條，
    判決如主文。
中    華    民    國    98    年    7     月    17    日
            民事第五庭審判長  法  官  李昭彥
                              法  官  賴文姍
                              法  官  鄭凱文
以上正本證明與原本無異。
如不服本判決，應於送達後20日內，向本院提出上訴狀並表明上
訴理由，如於本判決宣示後送達前提起上訴者，應於判決送達後
10日內補提上訴理由書（須附繕本）。
中    華    民    國    98    年    7     月    17    日
                              書記官  張家瑜


司法院資訊處製作；財團法人民間司法改革基金會備份。
